【裁判字號】    97,上易,889
【裁判日期】    980310
【裁判案由】    侵權行為損害賠償
【裁判全文】
臺灣高等法院民事判決           97年度上易字第889號
上  訴  人  燦坤實業股份有限公司
法定代理人  乙  ○
訴訟代理人  甲○○
被 上訴 人  丙○○
上列當事人間侵權行為損害賠償事件，上訴人對於中華民國97年
8月13日臺灣士林地方法院97年度訴字第640號第一審判決提起上
訴，經本院於97年2月24日言詞辯論終結，判決如下：
    主      文
上訴駁回。
第二審訴訟費用由上訴人負擔。
    事實及理由
一、本件上訴人聲明求為判決：(一)原判決廢棄。(二)被上訴人應給
    付上訴人新台幣 (下同)100 萬元及自起訴狀繕本送達之翌
    日起，至清償日止，按年息5%計算之利息。(三)被上訴人應將
    最後事實審所認定被上訴人應負賠償責任之民事判決全文，
    以十四號字體分別刊登於中國時報、聯合報、經濟日報及工
    商時報之第一版各一日 (見本院卷32頁)。
    被上訴人聲明求為判決：上訴駁回。
二、上訴人起訴主張：伊公司為從事電子3C產品銷售及服務之知
    名跨國企業，伊之品牌、通路所建立之優良商譽更為國內消
    費大眾及企業所信賴。伊因轉投資所設立之大陸廈門燦坤實
    業股份有限公司 (下稱廈門燦坤公司)未能及時完成財報必
    要之查核程序，而為簽證會計師於94年度財務報表上簽註保
    留意見，致臺灣證券交易所股份有限公司 (下稱證交所)公
    告將伊公司股票之交易方式自95年5月5日起改列為全額交割
    股，嗣簽證會計師完成查核程序，並於95年5月8日出具無保
    留意見之查核報告書，證交所隨即公告自95年5月11日起，
    伊公司股票恢復正常交易。詎被上訴人竟在未向伊查證前，
    即於其所參加95年5月6日晚間由三立新聞台製播之「大話新
    聞」節目 (下稱系爭節目)中，故意不實指摘：「好不容易
    出現一個會計師還有一點良心簽不下去，會計師簽不下去表
    示不敢簽」、「調整到我都不敢簽，表示那個洞已經很大了
    」、「這可能是裡面有的放款，已經有浮濫，可能有一點私
    人的放款，已經扯不清楚了」、「表示那往來的帳目已經出
    問題了，會計師在最後關頭不敢簽」，甚至在系爭節目主持
    人報告伊公司91年度至93年度之每股盈餘時，再為惡意不實
    指摘：「不是，意思是每年都在做假帳」、「臺灣我們投資
    這些公司都去大陸感覺不錯，每一家財報都很好看，領一堆
    股票，那像燦坤這樣領一堆股票，領了4、5年都變成廢紙」
    、「股票越買越多，有天像燦坤變成壁紙的時候，你過去幾
    年努力都白費一場了」，而公開散布足以貶損伊公司商譽之
    言論，致伊公司股票於系爭節目播出後第一個交易日即每股
    跌價2.25元等情，爰依民法第184條第1項及第195條第1項之
    規定，求為命被上訴人給付非財產上損害之慰撫金100萬元
    及自起訴狀繕本送達之翌日起，至清償日止，按年息5%計算
    之利息，及如上開聲明第(三)項所示登報回復名譽行為之判決
    。
    被上訴人則以：上訴人係股票上市公司，旗下所屬廈門燦坤
    公司因函證資料不足，無法及時提供上訴人編列合併報表，
    致上訴人之94年度全年度財務報表及95年度首季財務報表無
    法依限於95年4月底前提出，而未能通過證交所之形式審核
    ，為證交所公告自95年5月5日將上訴人公司股票列為全額交
    割股，且限期命上訴人完成財報重編。上開攸關股票上市公
    司之重大事項，已為國內各大報紙大幅報導，顯屬可受公評
    之財經事件，伊曾任職經濟日報之財經記者，現為萬寶週刊
    之副總編輯，接受系爭節目主持人之邀請，於系爭節目錄製
    「投資中國夢碎」話題時，本諸多年採訪財經新聞之經驗，
    以財經專業角度，就上訴人及其他企業至大陸營運可能出現
    之問題，及股票一旦列為全額交割股可能面臨的影響，進行
    客觀之評論，以提醒投資大眾小心，並無蓄意中傷上訴人或
    使其股票股價下跌之意圖等語，資為抗辯。
三、經查上訴人係股票上市公司，其所投資設立之廈門燦坤公司
    未及時完成財報必要之查核程序，為簽證會計師於94年度財
    務報表上簽註保留意見，致證交所公告將上訴人公司股票之
    交易方式自95年5月5日起改列為全額交割股，嗣經簽證會計
    師於95年5月8日出具無保留意見之查核報告書，始經證交所
    公告自95年5月11日起，恢復上訴人公司股票之正常交易；
    又被上訴人曾於95年5月6日晚間參加系爭節目之錄製，並就
    上開上訴人公司股票列入全額交割股情事發表評論之事實，
    為兩造所不爭執，並有系爭節目側錄畫面及被上訴人在系爭
    節目談話內容譯文可稽 (見原審卷11、14至22頁)，固堪信
    為真實。
四、上訴人雖主張被上訴人在系爭節目中故意以虛構不實之言論
    ，對伊公司為負面之指摘，嚴重侵害伊公司之優良商譽，致
    伊公司股票股價下跌，應負侵權行為損害賠償責任云云。惟
    被上訴人則以前揭情詞置辯；且查：
(一)、按言論自由為人民之基本權利，憲法第11條有明文保障，國
    家應給予最大限度的維護，俾其實現自我、溝通意見、追求
    真理及監督各種政治或社會活動之功能得以發揮，惟為兼顧
    對個人名譽、隱私及公共利益之保護，法律尚非不得對言論
    自由依其傳播方式為合理之限制；又民法上名譽權之侵害，
    雖與刑法之誹謗罪不盡相同，惟刑法第310條第3項、第311
    條第3款之免責規定，乃係為調和個人名譽與言論自由發生
    衝突而設，為維護法律秩序之整體性，俾使各種法規範在適
    法或違法之價值判斷上趨於一致，是上開規定，於民事事件
    即非不得採為審酌之標準；又涉及侵害他人名譽之言論，可
    包括事實陳述與意見表達，前者具有可證明性，後者則係行
    為人表示自己之見解或立場，無所謂真實與否，申言之，行
    為人之言論屬意見表達者，如係善意發表，對於可受公評之
    事，而為適當之評論者，不問事之真偽，均難謂係不法侵害
    他人之權利，尚難令負侵權行為損害賠償責任 (司法院大法
    官會議第509號解釋、最高法院96年度台上字第928號判決參
    照)。
(二)、上訴人既自認證交所公告將伊公司股票之交易方式自95年5
    月5日起改列為全額交割股之原因，係因伊公司未及時完成
    財報必要之查核程序，而為簽證會計師於94年度財務報表上
    簽註保留意見所致，已如上述，再經參酌上訴人係股票上市
    公司，是其經營之良窳，資產之多寡，攸關投資大眾之利益
    ，並為社會所關注，此觀諸上訴人公司股票經證交所公告自
    95年5月5日起改列為全額交割股後，各大電子媒體均立即爭
    相報導至明 (見原審卷37至41頁)，是證交所將上訴人公司
    股票改列全額交割股一事，顯屬可受公評之財經新聞。又系
    爭節目為談話性節目，為眾所周知之事實，且依上訴人所提
    出系爭節目錄影帶翻拍照片所示，被上訴人於系爭節目發表
    評論時，其畫面下方先後出現「投資中國淘金夢! 台商西進
    賠多賺少？」、「投資中國怎查帳？財報不透明問題大？」
    、「人治變數多！台商西進大陸生存不易？」等標題 ( 見
    原審卷14至18頁)，可見系爭節目係就台商至大陸投資之財
    經問題予以評論。又上訴人之股票改列全額交割股之原因，
    既涉及上訴人在大陸所投資設立之廈門燦坤公司，自與系爭
    節目之主題相關，而被上訴人參加系爭節目錄製時，係擔任
    錢雜誌之總編輯，並曾任經濟日報之記者 (見原審卷11頁)
    ，具有多年採訪財經新聞之經驗，是其受邀參加系爭節目，
    就上訴人公司股票改列為全額交割股之財經新聞予以評論，
    自屬就可受公評之事項予以評論，尚難遽指其主觀上存有惡
    意。況查，上訴人公司股票係於95年5月5日起改列為全額交
    割股，嗣經簽證會計師於95年5月8日就上訴人公司之財務報
    表出具無保留意見之查核報告書後，證交所始公告自95年5
    月11日起，恢復上訴人公司股票之正常交易，亦如上述，足
    見被上訴人於95年5月6日在系爭節目中進行評論時，上訴人
    公司股票尚未恢復正常交易，是被上訴人本諸公開揭露之資
    訊，就上訴人公司股票改列為全額交割股之情事予以評論，
    顯非虛構事實，尤難認其主觀上有何侵害上訴人公司商譽之
    惡意。
(三)、依上訴人所提出之系爭節目談話內容譯文所示，被上訴人於
    系爭節目中固陳述：「好不容易出現一個會計師還有一點良
    心簽不下去，會計師簽不下去表示不敢簽，因為會計師一般
    來說，他還是願意希望你公司可以調整，我盡量幫你調整，
    因為我要收你的簽證費，我盡量調整，調整到我都不敢簽，
    表示那個洞已經很大了」、「這可能是裡面有的放款，已經
    有浮濫，可能有一點私人的放款，已經扯不清楚了」、「表
    示那往來的帳目已經出問題了，會計師在最後關頭不敢簽」
    ( 見原審卷19頁)。惟經核被上訴人所為上開言論，乃係就
    簽證會計師不敢簽核上訴人財務報表之可能性，表達自己之
    看法，雖屬負面評價，然經衡酌證交所既係因簽證會計師在
    上訴人之財務報表出具保留意見，即將上訴人公司股票改列
    全額交割股，可見簽證會計師拒絕簽核財務報表，係屬影響
    交易活動之重大情事，股票上市公司甚至必須對外召開重大
    訊息說明會 (見原審卷38頁)，是被上訴人就簽證會計師不
    敢簽核上訴人財務報表之原因所為上開諸多不利揣測，經核
    尚屬合理懷疑之範圍，自無不當可言。
(四)、又依上開譯文所示，被上訴人係於系爭節目主持人詢及其對
    上訴人公司自91年度起至93年度止之每股盈餘係逐年成長之
    看法時，雖陳述：「不是，意思是每年都在做假帳，我們來
    說博達這個案子就好，博達在出事之前，前期都非常的賺錢
    ，每一年也是賺4塊、5塊，做到那一天，會計師不敢再簽了
    .... 我們舉個例，像以前爆發的案子，什麼國產車，這之
    前幾年，財務一定都是很漂亮，每一年做到很好的股價....
    那也就是說，它前幾年做也是簽4塊、5塊，簽到現在不曉得
    再怎麼去挪，也就是帳目可能挪移上，已經很困難，所以才
    會整個都爆出來，我認為這個原因是很大.... 大陸上很多
    公司獲利都很好，每一年看起來數字都很好看，可是事實上
    不只是這個問題，而且大陸市場變化超過你的想像.... 燦
    坤 (公司)我覺得是冰山一角，事實上我們看到大陸的財務
    報表，每間全都賺錢，都說賺錢，為什麼都沒有現金配給你
    ... 臺灣我們投資這些公司都去大陸，感覺不錯，每一家財
    報都很好看，領一堆股票，那像燦坤 (公司)這樣領一堆股
    票，領了4、5年都變成廢紙.... 股票越買越多，有天像燦
    坤變成壁紙的時後，你過去幾年努力都白費一場了」 (見原
    審卷21、22頁)，惟通觀被上訴人所為上開言論，顯係藉由
    過去觀察其他知名企業在弊案爆發前，彼等之股票價格亦係
    呈現上揚假象之經驗，就上訴人公司股票何以在前幾年度股
    價上揚之背景下，竟發生簽證會計師拒絕簽核財務報表，致
    該檔股票被改列全額交割股之情事加以解讀。是被上訴人既
    僅係援引比附其他知名案例，陳述其個人所認知上訴人公司
    股票股價漲跌之理由，自屬其主觀意見表達，而非事實陳述
    。又上市公司之股票被證交所改列為全額交割股，對該檔股
    票之市場交易自生重大不利影響，此亦屬眾所周知之事實，
    是被上訴人進而認為上訴人公司之股票已屬毫無價值，自亦
    屬其主觀意見表達，而非事實陳述。又上訴人公司之股票被
    證交所改列為全額交割股之原因，既係因上訴人無法如期提
    出完足之憑證以供簽證會計師簽核其財務報表，已如上述，
    是自客觀上而言，確足使社會大眾對上訴人公司之財務情況
    產生懷疑，並依憑個人經驗對之為不同解讀，是被上訴人以
    其曾任財經記者之經驗，作成上訴人公司之財務報表有作假
    帳嫌疑之判斷，亦未逾越合理評論之範圍。
(五)、末查，上訴人公司之股票係於95年5月5日 (周五)起，改列
    為全額交割股 (見本院卷34頁)，並於同年月11日 (周四)恢
    復正常交易，是在上訴人公司股票未恢復正常交易之前，其
    股價較諸未改列為全額交割股以前下跌，原屬市場經濟活動
    之正常反應，是上訴人所云全係因被上訴人所為上開評論，
    導致伊公司股票股價於系爭節目播出後第一個交易日 (周一
    ) 每股下跌2.25元，亦屬無稽。
(六)、依上所述，被上訴人應邀參加系爭節目，就已公開且可受公
    評之上訴人公司之股票改列為全額交割股之財經新聞予以評
    論，且其評論內容，復係依憑其執業經驗表達個人看法，既
    未虛構事實，亦未逾越合理懷疑之範圍，揆諸首開說明，顯
    難認被上訴人有何侵害上訴人商譽之故意或過失。而被上訴
    人因此所涉及誹謗罪責部分，亦經刑事法院判決諭知無罪確
    定，有本院96年度上易字第2829號刑事判決可稽 (見原審卷
    46至50頁)，益證被上訴人確無不法侵害上訴人商譽之行為
    。是上訴人依據侵權行為之法則，請求被上訴人負損害賠償
    責任，即屬無據。
五、綜上所述，上訴人依據侵權行為之法則，請求被上訴人給付
    100萬元及自起訴狀繕本送達之翌日起，至清償日止，按年
    息5%計算之利息，及為如上述聲明(三)所示登報回復商譽行為
    ，均屬不應准許。從而，原審所為上訴人敗訴之判決，並無
    違誤，上訴論旨仍執前詞指摘原判決不當，求予廢棄改判，
    為無理由，應予駁回。
六、至兩造其餘之攻擊或防禦方法及未經援用之證據，經本院斟
    酌後，認為均不足以影響本判決之結果，自無逐一詳予論駁
    之必要，併此敘明。
七、據上論結，本件上訴為無理由，依民事訴訟法第449條第1項
    、第78條，判決如主文。
中    華    民    國    98    年    3    月    10    日
                    民事第六庭
                        審判長法  官  林鄉誠
                              法  官  梁玉芬
                              法  官  許紋華
正本係照原本作成。
如不服本判決，應於收受送達後20日內向本院提出上訴書狀，其
未表明上訴理由者，應於提出上訴後20日內向本院補提理由書狀
（均須按他造當事人之人數附繕本）上訴時應提出委任律師或具
有律師資格之人之委任狀；委任有律師資格者，另應附具律師資
格證書及釋明委任人與受任人有民事訴訟法第466條之1第1項但
書或第2項（詳附註）所定關係之釋明文書影本。
中    華    民    國    98    年    3     月    11    日
                              書記官   潘大鵬
附註：
民事訴訟法第466條之1（第1項、第2項）：
對於第二審判決上訴，上訴人應委任律師為訴訟代理人。但上訴
人或其他法定代理人具有律師資格者，不在此限。
上訴人之配偶、三親等內之血親、二親等內之姻親，或上訴人為
法人、中央或地方機關時，其所屬專任人員具有律師資格並經法
院認為適當者，亦得為第三審訴訟代理人。


司法院資訊處製作；財團法人民間司法改革基金會備份。
